臺灣嘉義地方法院民事簡易判決
110年度嘉簡字第101號
原      告  葉德胤  
訴訟代理人  黃文力律師
被      告  陳張瑞香
兼
訴訟代理人  陳水通  
被      告  陳炎丁  
            陳思瑋  
            陳秀雯  
上二人共同
訴訟代理人  陳羿如  
上列當事人間請求塗銷抵押權登記事件，本院於民國110年7月15
日言詞辯論終結，判決如下：
    主  文
被告應將如附表所示土地及建物之抵押權設定登記塗銷。
原告其餘之訴駁回。
訴訟費用由被告連帶負擔5分之4，餘由原告負擔。
    事實及理由
一、原告主張：原告於民國107年3月30日經由訴外人葉清文贈與
    取得如附表所示土地建物（下稱系爭不動產）所有權全部，
    然系爭不動產上設定有訴外人陳新福為抵押權人如附表所示
    之抵押權登記（下稱系爭抵押權），系爭抵押權之設定義務
    人葉林市、債務人葉林市、葉以徒均已亡故。葉以徒、葉林
    市為原告之祖父母，當時為何設定系爭抵押權、有無欠款及
    有無清償，因時代久遠，且相關當事人均已過世，無從探究
    ，然依系爭抵押權設定登記之清償日期為73年8月15日，可
    知應以73年8月15日為清償期，依最長之借款時效15年計算
    ，系爭抵押權擔保之債權（下稱系爭債權）應於88年8月15
    日即時效消滅，再依民法第880條規定，系爭抵押權至遲應
    於93年8月15日因除斥期間經過而消滅。系爭抵押權人陳新
    福業已於87年3月26日死亡，被告為陳新福之繼承人，就系
    爭抵押權並未辦理繼承登記，系爭抵押權既已因逾除斥期間
    而消滅，而依社會上一般交易習慣，抵押權登記對於土地客
    觀交換價值恆有負面影響，系爭債權無論是未借貸、已清償
    或除斥期間經過消滅，系爭抵押權之存在對於原告之所有權
    有所妨礙，原告爰依民法第1138條、第1144條、第1148條、
    第767條規定，訴請被告塗銷之。並聲明：㈠、被告應就坐落
    系爭不動產如附表所示之系爭抵押權登記，辦理繼承登記。
    ㈡、如主文第1項所示。
二、被告均辯以：原告之父親葉清泉曾於87年間陳新福過世後隔
    天至陳新福家裡，提及要還10萬元，但當時講完後就沒有再
    跟被告聯絡。原告於109年12月30日偕同訴外人陳雪峯至被
    告家中，當時僅有被告陳張瑞香一人在家，原告向被告陳張
    瑞香請求協助處理系爭抵押權塗銷之事宜，並留下原告聯絡
    方式之字據後離開。原告與陳雪峯及一名代書復於某日至被
    告家中，當時被告陳水通與被告陳張瑞香在家，原告有問被
    告陳水通其父親葉清泉說要還被告多少錢，被告陳水通稱10
    萬元，原告即無回應，嗣被告即接獲本件原告起訴。陳新福
    借錢予原告之祖父母，現在被告反而被起訴，且還要被告負
    擔訴訟費用，對於被告並不公平。並聲明：原告之訴駁回。
三、法院之判斷：
㈠、原告請求被告塗銷系爭抵押權為有理由：
１、按請求權，因15年間不行使而消滅。以抵押權擔保之債權，
    其請求權已因時效而消滅，如抵押權人，於消滅時效完成後
    ，五年間不實行其抵押權者，其抵押權消滅，民法第125條
    前段、第880條定有明文。次按所有人對於妨害其所有權者
    ，得請求除去之，民法第767條第1項中段亦有明文。又消滅
    時效有中斷或不完成之問題，除斥期間則否，即權利人若未
    在除斥期間未經過前行使其權利，俟期間經過，權利即歸消
    滅，民法第880條之五年期間，係除斥期間（最高法院85年
    度台上字第646號裁判意旨參照）。
２、查原告主張之事實，業據提出土地登記第一類謄本、建物登
    記第一類謄本、繼承系統表、戶籍謄本、除戶謄本、本院11
    0年2月24日嘉院傑民憲110憲字第83號函（本院卷第13至16
    、35至48、55頁）為證。又系爭抵押權所擔保之債權清償日
    期為73年8月15日，有上開謄本足參，則算至88年8月14日該
    債權請求權消滅時效已完成，抵押權人復未於該債權罹於時
    效消滅後五年內實行其抵押權，依上開規定，其抵押權應於
    93年8月14日歸於消滅，已不得行使抵押權。
３、被告雖為前揭抗辯，惟查：
⑴、按消滅時效因承認而中斷，民法第129條第1項第2款定有明文
    。所謂承認，指義務人向請求權人表示是認其請求權存在之
    觀念通知而言。本件被告抗辯系爭債權因承認而有時效中斷
    之情事云云，為原告所否認，應由被告就此時效中斷事由舉
    證以實其說。被告固提出字據1紙並聲請傳訊證人江盧玉霞
    為證，然查證人江盧玉霞證稱：當天有一位女生（指陳雪峯
    ）到伊家問路，伊帶陳雪峯到被告陳張瑞香家中，伊不知道
    陳雪峯跟被告陳張瑞香講的內容，伊有看到陳雪峯寫本院卷
    第93頁之字條，但沒有看內容等語（本院卷第128至129頁）
    。而依被告所提出之陳雪峯所書寫之字條，係記載：「葉德
    胤（葉清泉的小孩）先生，太太陳雪峯小姐，手機號碼0000
    -000000 LINE ID：kitty87093需要麻煩陳新福的子孫協助
    處理塗銷設定」等語，有前揭字條可稽（本院卷第93頁），
    並無任何原告承認債務之記載，尚難依前揭證人江盧玉霞之
    證述及字條之記載，認定原告有承認系爭債務存在。
⑵、被告雖另抗辯葉清泉於陳新福過世第二天有說要還10萬元云
    云，惟陳新福係於87年3月26日死亡，有除戶謄本可稽（本
    院卷第39頁），縱被告所辯葉清泉於翌日即87年3月27日有
    向渠等表示願意償還10萬元乙節為真，然自斯時起算至102
    年3月26日系爭債權請求來消滅時效亦已完成，其抵押權亦
    於107年3月26日歸於消滅。至於被告另辯稱原告於陳雪峯第
    一次前往被告陳張瑞香家中之後，有再與陳雪峯、代書一同
    問被告陳水通要還多少錢云云，此部分為原告所否認，自應
    由被告就此有利於己之事實負舉證責任，然被告並未舉證證
    明，且依被告陳水通供陳：「原告有問他爸爸要還我們多少
    ，原告問我說那時候他爸爸要還我們多少，我就說十萬元，
    他就說過兩天就會來，後來就沒有來。（問：原告有說要還
    十萬元？）沒有說要還十萬元，他只有問他爸爸要還我們多
    少，我說現在看你們要怎麼處理，他就不講話，後來就沒有
    來就起訴了。」等語（本院卷第131頁）。是縱認被告所辯
    原告有親自前往被告陳張瑞香家中與被告陳水通對話乙節為
    真，依渠等對話內容，亦難認原告有承認系爭債務存在。
⑶、綜上，被告抗辯系爭債權已因承認而有時效中斷之情事，所
    舉證據尚有不足，為無可採。
４、綜上，原告請求被告塗銷系爭抵押權，為有理由。
㈡、原告請求被告就系爭抵押權為繼承登記，為無理由：
　　抵押權逾民法第880條規定之5年除斥期間後，本即歸於消滅
    ，如該抵押權人死亡，其繼承人不僅無繼承其抵押權之可言
    ，且負塗銷抵押權登記之義務，故抵押人如以抵押權人之繼
    承人為被告訴請塗銷抵押權登記時，該抵押權既已消滅，自
    無須先辦理抵押權繼承登記，始准許塗銷登記。本件系爭抵
    押權已消滅，業據認定如前，依前揭說明，原告請求被告就
    系爭抵押權為繼承登記部分，為無理由。
四、從而，原告依民法第767條、第1138條、第1148條之規定，
    請求被告塗銷系爭抵押權，為有理由，應予准許。逾此部分
    之請求，則屬無據，應予駁回。
五、本件事證已臻明確，兩造其餘之主張、陳述及所提證據暨攻
    擊防禦方法，經本院審酌後，認與本件判決結果無影響，爰
    不一一贅述，附此敘明。
六、再本件雖係屬民事訴訟法第427條第1項規定之簡易訴訟事件
    ，所為被告敗訴之判決，然該判決內容性質上係命被告為一
    定之意思表示，不適宜為假執行，爰不依職權宣告假執行，
    附此說明。
七、訴訟費用負擔之依據：民事訴訟法第79條、第85條第2項。
中　　華　　民　　國　　110 　年　　7 　　月　　29　　日
                  臺灣嘉義地方法院嘉義簡易庭
                                  法　官　陳美利
以上正本係照原本作成。
如對本判決上訴，須於判決送達後20日內向本庭（嘉義市文化路
308之1號）提出上訴狀（均須按他造當事人之人數附繕本）。如
委任律師提起上訴者，應一併繳納上訴審裁判費。
中　　華　　民　　國　　110 　年　　7 　　月　　29　　日
                                  書記官  林金福
附表：
編號 不動產標示 所有權人 權利範圍 抵押權設定登記內容 （幣別：新台幣；期別：民國） 1 嘉義縣○○鄉○○段000 地號土地 葉德胤 全部 權利種類：抵押權  管轄機關：嘉義縣竹崎地政事務所 登記日期：73年2月16日 登記字號：嘉竹地字第000568號 權利人：陳新福 擔保債權總金額：本金70,000元 清償日期：73年8月15日 債務人及債務額比例：葉林市、葉以徒 權利標的：所有權 設定權利範圍：1分之1 設定義務人：葉林市         2 嘉義縣○○鄉○○段000 ○號建物 葉德胤 全部